【裁判字號】    99,交聲,1301
【裁判日期】    991210
【裁判案由】    違反道路交通管理處罰條例聲明異議
【裁判全文】
臺灣桃園地方法院交通事件裁定        99年度交聲字第1301號
原處分機關  交通部公路總局新竹區監理所中壢監理站
異  議  人
即受處分人  鍾隆淵
上列異議人即受處分人因違反道路交通管理處罰條例案件，對於
交通部公路總局新竹區監理所中壢監理站中華民國99年9 月6 日
所為之處分（原處分案號：壢監裁字第裁53－DB0000000 號）聲
明異議，本院裁定如下：
    主  文
原處分撤銷。
鍾隆淵汽車駕駛人，駕駛汽車肇事致人受傷而逃逸，吊銷駕駛執
照，壹年內不得考領。
    理  由
一、原處分意旨略以：異議人即受處分人（下稱異議人）鍾隆淵
    於民國99年8 月22日下午5 時50分許，駕駛車牌號碼LH－58
    46號自用一般小客車行經桃園縣龍潭鄉○○路783 巷口欲左
    轉時，因未注意車前狀況，適彭志剛騎乘重型機車搭載鄭媚
    馨亦行經該處，而與之發生碰撞，致彭志剛受有雙膝挫擦傷
    、左肘挫擦傷；鄭媚馨受有左膝挫瘀傷、背挫傷之傷害，詎
    異議人為依法負有救助義務之人，竟未為必要之處置，反旋
    駕駛上開自用一般小客車離開現場，因認異議人有有「肇事
    致人受傷逃逸」之違規事由，為桃園縣政府警察局交通隊龍
    潭小隊填製舉發違反道路交通管理事件通知單對受處分人舉
    發前述違反行政法上義務之行為，並移送交通部公路總局新
    竹區監理所中壢監理站（下稱原處分機關）處理，嗣原處分
    機關以受處分人有「汽車駕駛人駕駛汽車肇事致人受傷而逃
    逸者」之違規事實，於99年9 月6 日依道路交通管理處罰條
    例第62條第4 項及違反道路交通管理事件統一裁罰基準及處
    理細則第41、43、44、67條規定，以壢監裁字第裁53－DB00
    00000 號違反道路交通管理事件裁決書，裁處罰鍰新臺幣（
    下同）6,000 元，並吊銷駕駛執照，一年內禁考之處分在案
    。
二、聲明異議意旨略以：異議人鍾隆淵，於99年8 月22日下午5
    時50分許，駕駛車牌號碼LH－5846號自用一般小客車，行經
    桃園縣龍潭鄉○○路783 巷口欲左轉時，與彭志剛所騎乘搭
    載鄭媚馨之重型機車發生碰撞，致彭志剛、鄭媚新人車倒地
    ，並分別受有傷害，因異議人車禍當時太緊張，遂駕車離開
    現場而未為必要之救助措施，遭桃園縣政府警察局交通隊龍
    潭小隊警員舉發「駕駛汽車肇事逃逸致人受傷」，並以桃警
    局交字第DB0000000 號舉發違反道路交通管理事件通知單掣
    單舉發，雖肇事逃逸者必須吊銷駕駛執照，然異議人職業為
    大貨車司機，爰依法聲明異議，懇請法官考量異議人車禍當
    天是開轎車及工作性質之需求，僅吊銷異議人普通小型車駕
    駛執照，讓異議人保有職業聯結車駕駛執照以維持生計云云
    。
三、按汽車駕駛人駕駛汽車肇事致人受傷或死亡者，應即採取救
    護措施及依規定處置，並通知警察機關處理，不得任意移動
    肇事汽車及現場痕跡證據，違反者處3,000 元以上9,000 元
    以下罰鍰；前項駕駛人肇事致人受傷而逃逸者，吊銷其駕駛
    執照。又汽車駕駛人，曾依本條例其他各條規定吊銷駕駛執
    照者，1 年內不得考領駕駛執照，道路交通管理處罰條例第
    62條第3 項前段、第4 項前段、第67條第3 項分別定有明文
    。
四、經查：
  (一)異議人鍾隆淵於99年8 月22日下午5 時50分許，駕駛車牌號
    碼LH－5846號自用一般小客車行經桃園縣桃園縣龍潭鄉○○
    路783 巷口欲左轉時，因未注意車前狀況，而與彭志剛所騎
    乘搭載鄭媚馨之重型機車發生碰撞，致彭志剛、鄭媚馨均受
    有傷害，其未履行救助義務，反駕車逃離現場之事實，有桃
    園縣政府警察局舉發違反道路交通管理事件通知單、和解書
    、臺灣桃園地方法院檢察署99年度偵字第26100 號緩起訴處
    分書各1 份在卷可稽，且為異議人於聲明異議狀內所不爭執
    ，是異議人本件違規行為事證明確，先堪認定。
  (二)按一行為同時觸犯刑事法律及違反行政法上義務規定者，依
    刑事法律處罰之。但其行為應處以其他種類行政罰或得沒入
    之物而未經法院宣告沒收者，亦得裁處之。前項行為如經不
    起訴處分或為無罪、免訴、不受理、不付審理之裁判確定者
    ，得依違反行政法上義務規定裁處之，行政罰法第26條定有
    明文，所謂一事不二罰原則，究其立法理由，一行為同時觸
    犯刑事法律及違反行政法上義務規定時，由於刑罰與行政罰
    同屬對不法行為之制裁，而刑罰之懲罰作用較強，故在處罰
    目的相同且處罰方式相同時，若依刑事法律處罰，即足資警
    惕時，實無一事二罰再處行政罰之必要；且刑事法律處罰，
    由法院依法定程序為之，較符合正當法律秩序，應予優先適
    用，故同時觸犯刑事法律及違反行政法上義務規定之行為，
    行政機關得否科以與刑罰相類之行政罰處罰，端視該行為之
    刑事訴追或審判程序終局結果而定，在刑事訴追、審判程序
    尚未終局確定前，行政機關自不得逕予裁罰；至於罰鍰以外
    之沒入或其他種類行政罰，因兼具維護公共秩序之作用，為
    達行政目的，行政機關仍得併予裁處。故汽車駕駛人肇事致
    人受傷而逃逸，同時觸犯刑法第185 條之4 之肇事逃逸罪者
    ，道路交通主管機關除依上開行政罰法第26條第1 項但書規
    定，處以其他種類行政罰外，關於行政罰鍰部分，即應依行
    政罰法第26條、道路交通管理處罰條例第10條等規定移送地
    方法院檢察署處理，其後非有行政罰法第26條第2 項所定不
    起訴等事由，不得再依道路交通管理處罰條例第62條第3項
    規定，裁處行為人罰鍰。
  (三)次按檢察官之緩起訴處分於緩起訴期間內，有下列情形之一
    者，檢察官得依職權或依告訴人之聲請撤銷原處分，繼續偵
    查或起訴：1.於期間內故意更犯有期徒刑以上刑之罪，經檢
    察官提起公訴者。2.緩起訴前，因故意犯他罪，而在緩起訴
    期間內受有期徒刑以上刑之宣告者。3.違背第25 3條之2 第
    1 項各款之應遵守或履行事項者，刑事訴訟法第253 條之3
    第1 項定有明文。據此可徵經檢察官為「緩起訴」處分者，
    於「緩起訴」之猶豫期間內，最終是否會被檢察官提起公訴
    ，猶懸而未定，亦即「緩起訴」處分於猶豫期間內尚未具有
    實質之確定力，檢察官仍得根據上開規定依職權或依告訴人
    之聲請，將被告「緩起訴」處分撤銷。而行政罰法第26條明
    定一事不二罰原則，且應受行政罰之行為如經不起訴處分或
    為無罪、免訴、不受理、不付審理之裁判「確定」者，始得
    依違反行政法上義務規定裁處之，並未包括「緩起訴」處分
    在內，雖「緩起訴」處分之最終使被告免於刑事訴追之效果
    與「不起訴」處分之效果相同，惟依行政罰法第26條第2 項
    之立法意旨，亦必須待緩起訴處分實質確定時，被告才最終
    地確定免於受刑事訴追，原處分機關始得為行政裁罰，亦即
    在緩起訴期間內即猶豫期間期滿前，該緩起訴處分仍有被撤
    銷之可能，此時原處分機關若依法為行政裁決，將使受處分
    人有同時遭受行政處罰及刑事訴追之危險，顯與行政罰法第
    26條規定之立法意旨相違背。準此，自行政罰法第26條規定
    立法意旨為有利於行為人之解釋，應認應受行政裁罰之行為
    ，關於罰鍰部分，同一事實如經緩起訴處分確定者，亦有行
    政罰法第26條明定一事不二罰原則之適用。
  (四)查異議人本次肇事致人受傷而逃逸之行為，因同時觸犯刑法
    第185 條之4 之肇事逃逸罪，業經臺灣桃園地方法院檢察署
    檢察官於99年10月30日以99年度偵字第26100 號為緩起訴處
    分，緩起訴期間為1 年，異議人並應於緩起訴處分確定後8
    個月內向國庫支付3 萬元。嗣依職權送請再議，亦經臺灣高
    等法院檢察署檢察官駁回再議在案，其緩起訴期間（即自99
    年11月24日起至100 年11月23日止）尚未屆滿等情，有上開
    緩起訴處分書、臺灣高等法院被告全國前案紀錄表各1 份在
    卷可稽，則揆諸前揭說明，原處分機關在異議人尚未經終局
    確定無庸受刑事處罰前，逕於99年9 月6 日裁處罰鍰6,000
    元部分，即難謂適法。
  (五)至異議人以工作需要及維持生計為由，請求保留職業聯結駕
    駛執照云云。因按道路交通管理處罰條例第68條業經總統於
    94年12月14日修正公布，經行政院以95年2 月27日行政院院
    臺交字第0950082898號令核定自95年3 月1 日施行。該條文
    修正前係係規定：「汽車駕駛人，因違反本條例及道路交通
    安全規則之規定，受『吊扣或』吊銷駕駛執照處分時，『吊
    扣或』吊銷其持有各級車類之駕駛執照。」，而修正後之該
    條文則規定：「汽車駕駛人，因違反本條例及道路交通安全
    規則之規定，受吊銷駕駛執照處分時，吊銷其持有各級車類
    之駕駛執照。」，即將原條文中之「吊扣或」3 字刪除，查
    其立法過程：該條文修正前之原提案修正條文為：「汽、機
    車駕駛人，因違反本條例及道路交通安全規則之規定，受『
    吊扣或吊銷』駕駛執照處分時，『吊扣或吊銷』其違法或違
    規當時所駕駛車輛之駕駛執照。」交通部於委員審查會時表
    達反對意見，認為此修正結果將產生如駕駛人以其領有之聯
    結車、大客車、大貨車、小客車駕駛執照駕駛重型機車，而
    有違規酒後駕車、肇事逃逸等情時，將無法吊扣或吊銷其所
    持駕駛執照，以達有效處罰與維護道路交通安全之目的。然
    立法者考量因違規而吊扣駕照，不宜連其他如職業上、生活
    上所需之駕照一併吊扣，否則恐影響人民工作及生活甚鉅，
    有失之過酷等情，最終協商通過之道路交通管理處罰條例第
    68條，乃將其中「受吊扣處分者，吊扣其持有各級車類之駕
    駛執照」部分之規定刪除。顯見立法者真意在於汽車駕駛人
    因違反道路交通管理處罰條例及道路交通安全規則之規定，
    受「吊銷駕照」處分者，仍維持一併吊銷其持有各級車類之
    駕駛執照，至於受「吊扣」駕駛執照處分時，僅能「吊扣」
    違規當時所駕駛車輛之駕駛執照，不能再擴大適用「吊扣」
    其持有各級車類之駕駛執照，至為顯明。而揆諸道路交通管
    理處罰條例第62條第3 項、第4 項規定，肇事逃逸並致人受
    傷之違規行為，除裁處罰鍰外，應併吊銷駕駛執照，依修正
    後之道路交通管理處罰條例第68條之規定，異議人既受吊銷
    駕駛執照處分，所吊銷者即為其持有各級車類之駕駛執照，
    是原處分機關裁處吊銷異議人所持有之各級車輛之駕駛執照
    ，於法並無不合。異議人雖執前揭情詞請求准予僅吊銷普通
    小型車駕駛執照以維持生計，縱其情可憫，然於法無據，是
    異議人本件此部分異議為無理由。
五、綜上，異議人鍾隆淵確有在上開時、地，因駕駛自用一般小
    客車肇事致人受傷而逃逸之違規行為，原處分機關依道路交
    通管理處罰條例第62條第4 項之規定，裁處異議人吊銷駕駛
    執照，一年內禁考之部分，核無違誤；惟原處分機關在緩起
    訴處分尚未實質確定前，逕依道路交通管理處罰條例第62條
    第3 項規定裁罰異議人罰鍰6,000 元部分，違反行政罰法第
    26條第1 、2 項之「一事不二罰」之規定，難認允當，原處
    分既有上開違法不當之處，本院即無從維持，並就吊銷駕駛
    執照部分一併補充更正如主文第2 項所示。從而，異議人提
    出之異議雖無理由，然本件為同一交通違規行為，吊銷駕駛
    執照、罰鍰之各處分無從區分，自應由本院將原處分撤銷，
    另依道路交通管理處罰條例第62條第4 項之規定，自為裁罰
    如主文第2 項所示，以資適法。至罰緩部分應由原處分機關
    俟上開緩起訴期間屆滿後，依異議人日後是否經撤銷緩起訴
    並受刑事追訴處罰之情形，參酌道路交通管理處罰條例第35
    條第8 項所定「經裁判確定處以之罰金低於本條例第92條第
    3 項所訂最低罰鍰基準規定者，應依本條例裁決繳納不足最
    低罰鍰」及臺灣高等法院暨所屬法院97年法律座談會刑事類
    提案第39號研討結果之意旨，另為適法之處理。
六、據上論斷，應依道路交通管理處罰條例第87條第2 項，道路
    交通案件處理辦法第20條前段，裁定如主文。
中    華    民    國    99    年    12    月    10    日
                    交通法庭  法  官  張詠惠
以上正本證明與原本無異。
如不服本裁定，應於裁定送達後5 日內向本院提出抗告狀。
                              書記官  陳亭竹
中    華    民    國    99    年    12    月    14    日

司法院資訊處製作；財團法人民間司法改革基金會備份。
